【裁判字號】    96,重訴,13
【裁判日期】    970108
【裁判案由】    所有權移轉登記
【裁判全文】
臺灣高雄地方法院民事判決              96年度重訴字第13號
原      告  卯○○
            寅○○
            丑○○
            申○○
            酉○○
            子○○
            未○○
            辰○○
            巳○○
            午○○
            Ｃ○○
            戊○○
            庚○○
            乙○○
            宙○○○
            壬○○
            丙○○
            癸○○
            己○○
            Ｄ○○
            亥○○
            地○○
            天○○
            宇○○
            戌○○
            黃○○
            丁○○
            Ａ○○
            甲○○
共      同
訴訟代理人  張標全律師
被      告  財政部國有財產局
法定代理人  玄○○
訴訟代理人  辛○○
複 代理 人  Ｂ○○
上列當事人間所有權移轉登記等事件，本院於民國96年12月25日
言詞辯論終結，判決如下：
    主      文
被告應將附表一所示土地，由高雄市政府地政處楠梓地政事務所
，於民國九十一年十一月二十一日以左地字第一一五三六號收件
，民國九十一年十二月十二日登記，登記原因為收歸國有，管理
者為國有財產局之移轉登記，予以塗銷。
被告應將未辦保存登記之門牌號碼高雄市○○區○○路977 巷15
房屋及新臺幣參拾參萬貳仟零捌拾伍元，返還原告。
    事實及理由
壹、程序方面：
一、按訴狀送達後，原告不得將原訴變更或追加他訴，但請求之
    基礎事實同一者，或該訴訟標的對於數人必須合一確定時，
    追加其原非當事人之人為當事人者，或不甚礙被告之防禦或
    訴訟之終結者，不在此限，民事訴訟法第255 條第1 項第2
    款、第5 款、第7 款定有明文。本件原告起訴時，爰依侵權
    行為及不當得利之法律關係，以訴外人侯壽（民國84年1 月
    30日死亡）之子女即繼承人卯○○、子○○、未○○、辰○○、巳○○、午○○、黃○○、丁○○、Ａ○○、甲○○，
    及代位繼承人即其子訴外人侯祈明（78年8 月26日死亡）之
    子女寅○○、丑○○、申○○、酉○○，與其女訴外人林侯
    盞（86年4 月14日死亡）、馬侯京（84年8 月21日）之繼承
    人Ｃ○○、戊○○、庚○○、乙○○、宙○○○、壬○○、
    丙○○、癸○○、己○○、亥○○、地○○、天○○、宇○○、馬仙女、戌○○為原告，訴請被告應將附表一所示土地
    所有權移轉登記為原告公同共有。嗣於訴訟審理中，追加Ｄ
    ○○即侯壽之女馬侯京之繼承人為原告，此有原告提出之繼
    承系統表及戶籍登記簿可憑（見本院卷第5 至6 頁、第8 至
    48頁），復再追加爰依繼承之法律關係及民法第767 條之規
    定，變更聲明為被告應將附表一所示土地，於91年12月12
    日登記，登記原因收歸國有，管理者為財政部國有財產管理
    局，權利範圍如附表所示之移轉登記予以塗銷，並追加被告
    應將侯壽所有未辦保存登記之門牌號碼高雄市○○區○○路
    977 巷15房屋及存款與土地徵收補償款等合計新臺幣（下同
    ）332,956 元返還原告（見本院卷第186 、190 、239 、24
    0 頁）。經查，原告起訴請求被告將附表所示土地，於91年
    12月12日登記，登記原因收歸國有，管理者為財政部國有財
    產管理局之移轉登記予以塗銷，乃係基於渠等繼承被繼承人
    侯壽所有之系爭土地、房屋及存款、土地徵收補償款而來，
    此權利屬原告全體所公同共有，該訴訟標的對於原告必須合
    一確定，且為同一繼承事實，揆諸前揭規定，原告所為訴之
    追加、變更，即無不合，應予准許，合先敘明。
貳、實體方面：
一、原告主張：附表一所示土地，原登記名義為訴外人侯壽所有
    ，權利範圍如附表一所示，又附表二所示土地亦為侯壽與他
    人所共有，惟該土地經其他共有人侯清水出售或經政府徵收
    而分得附表二所示之土地價金267,052 元及徵收補償款88,9
    28元，另門牌號碼高雄市○○區○○路997 巷15號未辦保存
    登記之房屋（下稱系爭房屋）及設於高雄市第二信用合作社
    存款3,212 元、高雄市農會存款849 元亦均為侯壽所有。因
    於87年間鈞院選定被告為侯壽之遺產管理人，繼而依公示催
    告程序將附表一所示土地、系爭房屋、土地買賣價金及補償
    款收歸國有，並於91年12月12日以收歸國有為登記原因，將
    附表一所示土地移轉登記為中華民國所有，被告為管理人。
    然聲請法院選定遺產管理人，需有「繼承開始時，繼承人之
    有無不明者」為要件，惟原告為侯壽之子孫，而侯壽於84年
    1 月30日死亡時，其上開財產應歸繼承人即原告卯○○、子
    ○○、未○○、辰○○、巳○○、午○○、黃○○、丁○○
    、Ａ○○、甲○○、寅○○、丑○○、申○○、酉○○及訴
    外人馬侯京、林侯盞等16人依法繼承，且前述16名繼承人亦
    曾於84年8 月11日向高雄市國稅局申報遺產稅，並無繼承人
    不明之情形。詎被告於受鈞院指定為侯壽之遺產管理人後，
    竟疏未注意無繼承人不明之情形，於行公示催告程序後，將
    系爭土地、房屋及價金、補償費等收歸國有，侵害原告權利
    。為此，原告本於繼承而取得所有權之作用及侵權行為、不
    當得利之法律關係，提起本件訴訟。又因被告於管理侯壽遺
    產期間, 曾代墊27,956元，此部份原告願自侯壽之存款及補
    償款等款項中扣除，故求為判決：(1)被告應將附表一所示土
    地，於91年12月12日登記，登記原因為收歸國有，權利範圍
    如附表所示之移轉登記予以塗銷。(2)被告應將未辦保存登記
    之系爭房屋及332,085 元返還原告。
二、被告則以：鈞院87年度聲字第432 號民事裁定選任為被繼承
    人侯壽之遺產管理人後，行公示催告程序，進而於公示催告
    期間內又無繼承人承認繼承後，行收歸國有，當無程序與法
    不合之處。原告巳○○固曾於87年6 月19日向被告函詢如何
    繼承侯壽遺產事宜，被告於87年7 月6 日函覆其應於87年7
    月2 日至88年7 月2 日之公示催告期間，檢證向被告聲明繼
    承，然於公示催告期間，並無任何侯壽之繼承人向被告聲明
    繼承，故依法將侯壽之財產收歸國有，被告並無不當得利或
    故意或過失侵害原告權利之行為。又依民法第1158條、第11
    79條規定規定，無人承認繼承之遺產，於歸屬國庫後，縱然
    有繼承人存在，亦不得對取得原始所有權之被告主張權利，
    原告之訴並無理由等語置辯，並聲明：原告之訴駁回。
三、原告主張兩造不爭執事項如下，並有繼承系統表、戶籍謄本
    、本院87年度聲字第432 號民事裁定、87年度繼催字第114
    號民事裁定、遺產稅免稅證明書、附表一所示土地登記謄本
    、高雄市農會函文、高雄市第二信用合作社函文、提存通知
    書、房屋現值核計表、被告之臺灣南區辦事處函稿等件為證
    （見本院卷第8 至80頁、第108 至127 頁、第162 至165 頁
    ），並經本院依職權調閱本院87年度聲字第432 號指定遺產
    管理人卷宗核對屬實。
  (一)被繼承人侯壽於84年1 月30日死亡時，其子女即原告卯○○
    、子○○、未○○、辰○○、巳○○、午○○、黃○○、丁○○、Ａ○○、甲○○及訴外人林侯盞、馬侯京為繼承人，
    原告寅○○、丑○○、申○○、酉○○等人為侯壽之子訴外
    人侯祈明（78年8 月26日死亡）之子女為代位繼承人；嗣訴
    外人林侯盞於86年4 月14日死亡、馬侯京於84年8 月21 日
    死亡，渠等應繼分由其配偶及子女即原告Ｃ○○、戊○○、
    庚○○、乙○○、宙○○○、壬○○、丙○○、癸○○、己○○、亥○○、地○○、天○○、宇○○、馬仙女、戌○○
    等人繼承。
  (二)坐落高雄市○○區○○段125 地號之土地共有人即訴外人侯
    清水等人，於87年3 月24日以侯壽之繼承人有無不明，向本
    院聲請選任侯壽之遺產管理人，經本院以87年度聲字第432
    號民事裁定選任被告之機關即財政部國有財產局臺灣南區辦
    事處為管理人後，被告之機關於行公示催告程序後，以公示
    催告期間內又無繼承人承認繼承後，將侯壽所有之遺產即附
    表一所示土地、系爭房屋與上開存款、補償款、價金合計36
    0,041 元，收歸國有，並於91年12月12日將附表一所示土地
    辦理移轉登記，登記原因為收歸國有。
  (三)侯壽死亡後，其繼承人即原告卯○○、子○○、未○○、辰
    ○○、巳○○、午○○、黃○○、丁○○、Ａ○○、甲○○
    、寅○○、丑○○、申○○、酉○○及訴外人馬侯京、林侯
    盞等16人，於84年8 月11日向高雄市國稅局申報遺產稅，且
    原告巳○○於87年6 月19日曾向被告函詢如何繼承侯壽遺產
    事宜，被告於87年7 月6 日函覆其應於87年7 月2 日至88年
    7 月2 日之公示催告期間，檢證向被告聲明繼承。
  (四)被告於管理侯壽遺產期間，曾代墊相關費用27,956元。
四、本件爭執事項闕為：原告得否本於所有權之作用或依不當得
    利或侵權行為之法律關係，請求被告塗銷附表一所示土地之
    登記及請求被告將系爭房屋與存款、補償金等合計360,041
    元返還被告？茲將本院判斷分述如下：
  (一)按繼承開始時，繼承人之有無不明，無親屬會議或親屬會議
    未於1 個月內選定遺產管理人者，利害關係人始得聲請法院
    指定遺產管理人，民法第1177條、第1178條第2 項所規定。
    所謂繼承開始時，繼承人之有無不明，係指有無配偶及民法
    第1138條各款血親不明之謂，而判斷繼承人有無不明，應由
    戶籍簿上無可知之法定繼承人或雖有之而皆為繼承之拋棄而
    言，有無此項事實，應依一般觀念認定之，不因聲請人主觀
    上錯誤之認知而受影響。如確有繼承人生存，即不得謂繼承
    人有無不明，則依前開規定所為遺產管理人之指定及依該指
    定之遺產管理人之聲請所為公示催告之裁定，自有未當。該
    繼承人因繼承取得之權利並不因此而受影響，此參照最高法
    院82台上字第1330號、87年台上字第405 號判決自明。
  (二)經查，依本件被繼承人侯壽之戶籍謄本記載，其原設籍於高
    雄市楠梓區右昌44號，其有子女即原告卯○○、子○○、未
    ○○、辰○○、巳○○、午○○、黃○○、丁○○、Ａ○○
    、甲○○及訴外人林侯盞、馬侯京等人，及孫子女即原告申
    ○○、丑○○（原名侯志恭）等等人，其子女因結婚遷出或
    另立新戶，戶籍登記簿上均有詳載（見本院卷第9 至46頁、
    第224 至236 頁），是由形式上查閱戶籍謄本即得知悉被繼
    承人侯壽應尚有繼承人，並無繼承人有無不明之情形。又本
    件被繼承人侯壽於84年1 月30日死亡時，原告卯○○、子○○、未○○、辰○○、巳○○、午○○、黃○○、丁○○、
    Ａ○○、甲○○及訴外人林侯盞、馬侯京為其子女，其子即
    訴外人侯祈明（78年8 月26日死亡）之子女寅○○、丑○○
    、申○○、酉○○為其孫，依民法第1138條第1 款、第1140
    條之規定，均為遺產繼承人。
  (三)上述16位繼承人曾於84年8 月11日向財政部高雄市國稅局申
    報侯壽遺產稅，為兩造所不爭執，並有遺產稅免稅證明書在
    卷可憑（見本院卷第69頁），益徵本件並無繼承開始繼承人
    有無不明之情形。是如未經法定搜索程序，以確定無人承認
    繼承，尚不得逕歸國庫。揆諸前開說明，本院87年聲字第43
    2 號僅依訴外人侯清水等人所提出之侯壽個人之戶籍謄本，
    而未經詳查侯壽之全戶戶籍謄本，即依侯清水等人之聲請，
    裁定指定被告為侯壽之遺產管理人，並進而依被告之聲請，
    裁定准予公示催告，命繼承人於期限內承認繼承，自屬於法
    不合。原告就侯壽系爭遺產因繼承所取得之權利自不受影響
    。準此，被告以其係被繼承人侯壽之遺產管理人，依民法第
    1178條聲請法院為搜索繼承人公示催告程序後，因無人承認
    繼承，而適用民法第1185條規定將侯壽所遺留之附表一所示
    土地、系爭房屋及存款、補償費等收歸國庫所有，尚難謂為
    正當，其進而將附表一所示土地辦理登記為中華民國所有，
    將附表二編號(2)所示系爭房屋收歸為中華民國所有，均乏依
    據。原告為侯壽之子孫，自可對侯壽之遺產主張所有權，應
    堪信為真實。
  (四)次按無法律上之原因而受利益，致他人受損害者，應返還其
    利益。雖有法律上之原因，而其後已不存在者，亦同。民法
    第179 條定有明文。本件原告主張主張附表二編號(1)所示土
    地之共有人侯清水等人出賣該土地所有權全部，侯壽分得土
    地價金267,052 元，及附表二號(2)經政府徵收之補償費88,9
    28元，與侯壽於附表二編號(3)、(4)所示之高雄市農會及高雄
    市第二信用合作社存款合計4,061 元，業經被告受領等事實
    ，為兩造所不爭執，業如前述。而被告受領時雖有法律上之
    原因，而其後已不存在，自應返還其利益，是原告主張被告
    應返還前開存款、土地徵收補償款及土地買賣價金合計360,
    051 元，自屬有據。又被告於管理侯壽遺產期間，曾代墊27
    ,956 元 ，為兩造所不爭執，業如前述，是原告於扣減被告
    代墊之款項後，僅請求332,085 元（計算式：267052＋8892
    8 ＋0000－00000 ＝332085），為有理由，應予准許。
五、綜上所述，原告為為侯壽之子孫，自可對侯壽之遺產主張所
    有權，從而，原告本於所有權之作用及不當得利之法律關係
    ，請求被告應將附表所示土地，由高雄市政府地政處楠梓地
    政事務所於91年11月21日以左地字第11536 號收件，91 年
    12月12日登記，登記原因為收歸國有，管理者為國有財產局
    之移轉登記，予以塗銷，並將附表二所示系爭房屋返還原告
    ，及給付原告332,095 元，洵無不合，應予准許。
六、又原告既就民法第767 條、不當得利及侵權行為之法律關係
    請求本院擇一而為勝訴判決，本院既依民法第767 條及不當
    得利之規定為原告勝訴之判決，其主張依侵權行為之法律關
    係請求，即無庸再予審酌，附此說明。再本件事證已臻明確
    ，兩造其餘之攻擊防禦方法及所提之證據，經審酌後認均無
    礙判決之結果，爰不予一一論述。
七、據上論斷，本件原告之訴為有理由，依民事訴訟法第78條規
    定，判決如主文。
中    華    民    國    97    年    1     月    8     日
                      民事第一庭  法  官   廖純卿
正本係照原本作成。
如不服本判決，應於送達後20日內，向本院提出上訴狀並表明上
訴理由，如於本判決宣示後送達前提起上訴者，應於判決送達後
10日內補提上訴理由書（須附繕本）。
中    華    民    國    97    年    1     月    8     日
                                  書記官  洪嘉慧
附表一
┌──┬─────────────────┬─────┬────┐
│編號│         坐落地號                 │   面積   │權利範圍│
│    │                                  │(平方公尺)│        │
├──┼─────────────────┼─────┼────┤
│(1)  │高雄市○○區○○段第316-5地號     │   45     │ 30/895 │
├──┼─────────────────┼─────┼────┤
│(2)  │高雄市○○區○○段第316-7地號     │    2     │ 30/895 │
├──┼─────────────────┼─────┼────┤
│(3)  │高雄市○○區○○段第630-1地號     │   18     │ 全部   │
├──┼─────────────────┼─────┼────┤
│(4)  │高雄市○○區○○段第630-2地號     │   19     │ 全部   │
├──┼─────────────────┼─────┼────┤
│(5)  │高雄市○○區○○段第648地號       │    9     │  1/2   │
├──┼─────────────────┼─────┼────┤
│(6)  │高雄市○○區○○段第667地號       │  874     │  全部  │
├──┼─────────────────┼─────┼────┤
│(7)  │高雄市○○區○○段第667-1地號     │  263     │  全部  │
├──┼─────────────────┼─────┼────┤
│(8)  │高雄市○○區○○段第667-2地號     │  517     │  全部  │
├──┼─────────────────┼─────┼────┤
│(9)  │高雄市楠梓區○○○○段第393地號   │   60     │  1/2   │
├──┼─────────────────┼─────┼────┤
│(10)  │高雄市楠梓區○○○○段第393地號   │   18     │  1/2   │
└──┴─────────────────┴─────┴────┘
附表二
┌──┬──────────────────────────┐
│編號│        其他遺產項目                                │
├──┼──────────────────────────┤
│(1)  │坐落高雄市○○區○○段第125 地號土地，經共有人出售土│
│    │地分得價金共新臺幣267,052元                         │
├──┼──────────────────────────┤
│(2)  │坐落高雄市○○○○段316-8 地號土地之徵收補償費新臺幣│
│    │88,928 元                                           │
├──┼──────────────────────────┤
│(3)  │高雄市第二信用合作社股金新臺幣3,212元               │
├──┼──────────────────────────┤
│(4)  │高雄市農會存款新臺幣849元                           │
├──┼──────────────────────────┤
│(5)  │門牌號碼高雄市○○區○○路977巷15號未辦保存登記房屋 │
└──┴──────────────────────────┘


司法院資訊處製作；財團法人民間司法改革基金會備份。
